臺灣臺北地方法院刑事判決　　　　　　　　　　　　八十九年度訴字第一三０八號
　　公　訴　人　臺灣臺北地方法院檢察署檢察官
　　被　　　告　甲○○
　　選任辯護人　何兆龍
　　　　　　　　梁育純
右列被告因違反水利法案件，經檢察官提起公訴（八十九年度偵字第七０八九號），
本院判決如左：
    主      文
甲○○無罪。
    理      由
一、公訴意旨略以：被告甲○○基於概括犯意，於民國八十九年二月底某日，先後二
    次載運建築廢棄物（廢棄磚塊、水泥塊等）至台北縣新店市○○路二一五巷內大
    水管旁新店溪無堤防行水區域內傾倒，由現場有犯意聯絡之姓名、年籍不詳之成
    年男子以俗稱「怪手」之鏟土機推平壓實，足以縮小該處水流斷面，使水流集中
    衝力長期沖刷，將造成該處橋墩基礎淘空受損；且妨害水流，改變下游河道，上
    游會提高水位，遇豪雨會損害附近居民安全，致生公共危險。嗣於同年四月一日
    夜間二十時三十分許（公訴人誤載為二十一時三十分許），被告駕駛車牌號碼Ｆ
    Ｎ－八八九號營業大貨車，在上址河川行水區域內，欲再傾倒建築廢棄物時，為
    警會同台北縣政府工務局水利工程課人員當場查獲被告，而鏟土機司機則乘隙逃
    逸。案經台北縣警察局新店分局報告偵辦，因認被告甲○○涉有違反水利法第九
    十二條之一第一項後段之罪嫌云云。
二、按犯罪事實應依證據認定之，無證據不得推定其犯罪事實。又不能證明被告犯罪
    者，應諭知無罪之判決，刑事訴訟法第一百五十四條、第三百零一條第一項分別
    定有明文。次按事實之認定，應憑證據，如未能發現相當證據，或證據不足以證
    明，自不能以推測或擬制之方法，為裁判基礎（最高法院四十年台上字第八六號
    判例參照）。又認定犯罪事實所憑之證據，雖不以直接證據為限，間接證據亦包
    括在內，然無論直接或間接證據，其為訴訟上之證明，須於通常一般之人均不致
    有所懷疑，而得確信其為真實之程度者，始得據為有罪之認定，倘其證明尚未達
    到此一程度，而有合理之懷疑存在時，即無從為有罪之認定，此亦有最高法院七
    十六年台上字第四九八六號判例可資參照。又以情況證據（即間接證據）斷罪時
    ，尤須基於該證據在直接關係上所可證明之他項情況事實，本乎推理作用足以確
    證被告有罪，方為合法，不得徒憑主觀上之推想，將一般經驗上有利被告之其他
    合理情況逕予排除（最高法院三十二年上字第六十七號判例參照）。
三、本件公訴人認被告甲○○涉有右揭違反水利法之犯行，無非以被告於警訊及偵查
    中之自白、證人即台北縣政府工務局水利工程課職員陳揚輝之證言、勘驗筆錄暨
    現場照片二十五幀等件為主要依據。訊據被告甲○○對於右揭時、地傾倒磚塊、
    水泥塊、廢土及木板等建築廢棄物，嗣並遭警查獲之事實坦認不諱，然堅決否認
    有何違反水利法犯行，辯稱其所為並未違反水利法，廢棄物是整地用的，且所為
    不會妨礙該處水流等語。
四、經查：
    (一)、按「主管機關為保護水道，應禁止左列各事項：一、在行水區內建造、種植
        、堆置、挖取，或設置遊樂設施，豎立廣告牌，傾倒廢棄物，足以妨礙水流
        之行為。二、在行水區內圍築魚塭、插、吊蚵及其他養殖行為。三、在行水
        區內擅採砂石、堆置砂石或傾倒廢土。四、在距堤腳或堤防附屬建造物四週
        規定之距離內，耕種或挖取泥砂磚石等物。五、在堤身及其附屬建造物墾種
        、放牧、或設置有害之建造物，或在堤身指定通路外行駛車輛、牲畜。六、
        毀損或擅移水利建造物或設備。七、擅自啟閉水門、閘門或管制設備。八、
        擅自鏟伐堤身草皮、樹木。九、其他有礙水道防衛之行為。」，水利法第七
        十八條第一項定有明文。被告於右揭時、地在台北縣新店市○○路二一五巷
        內大水管旁即台北縣新店市○○段石頭厝小段一一０－八八及一一０－九一
        地號土地上傾倒磚塊、水泥塊、廢土及木板等建築廢棄物，嗣遭警查獲之事
        實，迭據被告甲○○於警詢、偵訊及本院審理中坦認在卷，核與證人即台北
        縣政府工務局水利工程課河川巡防員陳揚輝、台北縣新店地政事務所人員呂
        正德證述情節相符，復經台灣台北地方法院檢察署檢察官會同台北縣政府工
        務局水利工程課河川巡防員陳揚輝、台北縣新店地政事務所人員林正忠、台
        北縣警察局新店分局安康派出所警員林金秋及被告至現場勘驗，製有履勘現
        場筆錄及現場照片多幀可稽，並經台北縣新店地政事務所製有土地複丈成果
        圖，此有卷附之台北縣新店地政事務所八十九年五月十六日八九北縣店地二
        字第０六二二九號函暨檢附之土地複丈成果圖可查，又有違反社會秩序維護
        法案件現場紀錄、台北縣政府（工務局）會勘紀錄、現場採證照片、違反環
        境衛生行為案件告發單、台北縣新店地政事務所八十九年七月十一日八九北
        縣店地資字第０九０八四號函及九十一年三月八日北縣店地資字第０九一０
        ００三四四六號函所檢附之土地登記謄本等件附卷可稽。而被告傾倒磚塊、
        水泥塊、廢土及木板等建築廢棄物之地點為台北縣新店市○○段石頭厝小段
        一一０－八八及一一０－九一地號之土地，均位於依水利法及台灣省河川管
        理規則劃定公告之河川行水區域線內，為應受限制使用之土地，為新店溪公
        告河川之行水區無訛，此經證人即台北縣政府工務局水利工程課河川巡防員
        陳揚輝證述在卷（見偵查卷宗第五十一頁），復有經濟部水利處九十一年三
        月十五日經利政字第０九一五００九四六二０號函暨檢附之河川區域圖籍影
        本及地籍圖影本、台北縣政府九十一年三月二十二日北府工水字第０九一０
        一二二三五一號函暨檢附之台灣省政府公告在卷可查，是被告於右揭時、地
        確有在行水區內傾倒磚塊、水泥塊、廢土及木板等建築廢棄物之行為無訛，
        殆無疑義。
    (二)、次按水利法第九十二條之一第一項後段之罪，除須有違反同法第七十八條第
        一項各款情形外，並以「致生公共危險」為其成立要件，所謂「致生公共危
        險」，固以實際上須有具體危險之發生為要件，而屬具體的危險犯；然其具
        體危險之存否，仍應依社會一般之觀念，客觀的予以判定。即依其妨礙水流
        之具體情況，視其一般上是否有使流水改道，浸蝕護岸，而影響附近住家安
        全之虞，以決定其危險之有無，非必已使堤岸潰缺，人、畜、房屋淹沒，始
        得謂其危險已發生，然仍應依社會一般之觀念客觀的認定，有無發生妨礙水
        流之具體事實為必要，例如使水流改道或浸蝕護岸等具體危險之事實，如行
        為「可能」使溪水水流方向為之改變，影響河水水位提高，使淹水範圍擴大
        ，肇致洪水災害，危及附近居民安全之危險，但究竟有何具體危險之事實並
        不明確，即無從逕認係犯此罪名（最高法院七十四年度台上字第三九五八號
        判例、八十三年度台上字第四０八五號、八十五年度台上字第六一一五號判
        決參照）。查本件被告雖有前開傾倒磚塊、水泥塊、廢土及木板等建築廢棄
        物之行為，嗣並為警查獲，然證人即台北縣政府工務局水利工程課河川巡防
        員陳揚輝於偵訊中證稱「（被告）所傾倒之地區確實屬行水區無誤，至於有
        無影響公共危險，請依法認定並予嚴辦。」等語（見偵查卷宗第五十一頁反
        面），於本院審理中更結稱渠認被告違反水利法，係因水利法第七十八條有
        明文規定禁止於行水區內傾倒廢棄物、建造或設立廣告物等，而本件被告於
        行水區內傾倒廢棄物，明顯有違反水利法，因為被告傾倒廢棄物，「有可能
        」於洪水發生時，因洪水高過廢棄物時致使水流改道，影響到附近居民生命
        財產的安全，然就其所知，該處並無發生過洪水淹蓋過被告所傾倒廢棄物的
        地點的高度，亦無發生過水流改道之情況，又被告傾倒廢棄物的地點雖然是
        行水區，但是離河川還有幾十公尺遠的距離，故並無影響水流，亦無影響或
        造成附近民眾生命財產的安全危害，且被告傾倒廢棄物地點附近之橋墩，依
        目測觀察仍然完善；又被告之行為雖「有可能」造成河川淤積，但是無法確
        定到底有沒有造成河川淤積，再本案被告傾倒廢棄物的地點比較高，若要發
        生災害的話，只有可能在颱風時節時，洪水水位高過被告傾倒的地點的位置
        時才有可能會發生，然就渠所知，亦無水位高過被告所傾倒廢棄物的位置之
        情況（見本院九十一年四月二日訊問筆錄）等情，就證人陳揚輝之證言以觀
        ，顯然不足以認定被告所為傾倒磚塊、水泥塊、廢土及木板等建築廢棄物之
        行為，業已構成妨礙水流、使水流改道、水位提高、淹水範圍擴大、浸蝕護
        岸、肇致洪水災害或影響附近住家民眾身家財產安全等情事而「致生公共危
        險」。況被告傾倒廢棄物之地點，自被告傾倒後迄今並無任何之災害記錄，
        有台北縣新店市公所九十一年四月二十九日北縣店民字第０九一００一八二
        四０號函在卷可查，尤足見被告傾倒廢棄物之行為並無何「致生公共危險」
        之情事，是揆之前揭說明，被告所為顯然不構成水利法第九十二條之一第一
        項後段之要件，自難以該條文之罪責相繩。
    (三)、末查，台北縣政府九十一年三月二十二日北府工水字第０九一０一二二三五
        一號函雖稱：「查水利法第七十八條第一項第一款規定禁止事項，係為保護
        水道與河川安全，故行水區內任何足以妨礙水流之行為皆『有可能』使行水
        區○○○○○道，應依法意就事實予以認定。」云云，然證人陳揚輝於本院
        審理中業已結稱被告所傾倒廢棄物之地點，並無發生過洪水淹蓋過被告所傾
        倒廢棄物的地點的高度，且被告傾倒廢棄物的地點雖然是行水區，但是離河
        川還有幾十公尺遠的距離，離河面之高度約有六、七公尺，故無發生過水流
        改道之情況，亦無影響水流，亦未影響或造成附近民眾生命財產的安全危害
        等語（見本院九十一年四月二日訊問筆錄），業如前述，是就此相互參照觀
        之，自無證據足以證明被告傾倒廢棄物之行為足以妨礙水流，或使流水改道
        、浸蝕護岸，而影響安全之虞之情事，揆之前揭說明，該函文之內容自不足
        為被告不利之認定。
五、是綜上相互勾稽觀之，本件依社會一般觀念客觀予以判斷，並無任何客觀具體之
    情況，足認被告傾倒磚塊、水泥塊、廢土及木板等建築廢棄物之行為業已構成妨
    礙水流，使水流改道，浸蝕護岸等情而有具體危險之存在，且已達致生公共危險
    之程度，是被告所為顯與水利法第九十二條之一第一項後段之「致生公共危險」
    構成要件不符，自不得以該罪責相繩，揆之前揭說明，本院自難僅憑被告之自白
    、證人陳揚輝之證言、勘驗筆錄暨現場照片二十五幀等件，遽論被告確有公訴人
    起訴之違反水利法犯行。此外，本院復查無其他積極證據足資證明被告確有公訴
    人起訴之犯行，不能證明被告犯罪，自應為其無罪判決之諭知。
據上論斷，應依刑事訴訟法第三百零一條第一項，判決如主文。
本案經檢察官王怡菁到庭執行職務
中      華      民      國      九十一        年    六    月    十四    日
                                          臺灣臺北地方法院刑事第四庭
                                              法  官  黃  紹  紘
右正本證明與原本無異。
如不服本判決，應於判決送達後十日內，向本院提出上訴狀。
                                              書記官  劉  新  怡
中      華      民      國      九十一        年    六    月    十四    日
